【裁判字號】    92,台上,4810
【裁判日期】    920904
【裁判案由】    過失致人於死
【裁判全文】
最高法院刑事判決                              九十二年度台上字第四八一０號
    上  訴  人  甲○○
    選任辯護人  陳武璋律師
右上訴人因過失致人於死案件，不服台灣高等法院台中分院中華民國八十九年六月二
十七日第二審判決︵八十七年度交上訴字第五八七號，起訴案號：台灣台中地方法院
檢察署八十五年度偵字第二０八二七號︶，提起上訴，本院判決如左：
    主  文
上訴駁回。
    理  由
按刑事訴訟法第三百七十七條規定，上訴於第三審法院，非以判決違背法令為理由，
不得為之。是提起第三審上訴，應以原判決違背法令為理由，係屬法定要件。如果上
訴理由狀並未依據卷內訴訟資料，具體指摘原判決不適用何種法則或如何適用不當，
或所指摘原判決違法情事，顯與法律規定得為第三審上訴理由之違法情形，不相適合
時，均應認其上訴為違背法律上之程式，予以駁回。本件原判決認定上訴人甲○○有
其事實欄所載之犯行，已詳述其所憑之證據及認定之理由。對於上訴人辯稱係一輛小
貨車開出擦撞到被害人劉張盈綢之機車致車身不穩倒下，被害人劉林阿滾進伊曳引
車右輪下方遭輾斃，被害人劉穎慈摔落死亡，伊並未擦撞機車；由內政部警政署刑事
警察局（下稱刑事警察局）鑑驗結果，機車煞車手把之球形末端外側漆痕及左後視鏡
之擦痕均為淺綠色，而伊曳引車漆為藍色有明顯差異；且劉張盈綢先後所述被撞情節
不一，機車手把高度不及貨車刮擦處之高度，況機車之後視鏡係機車最突出之部位，
並無擦撞之痕跡，足見伊之曳引車未曾擦撞劉張盈綢之機車，中央警察大學之鑑定報
告顯有錯誤；縱伊有過失，劉張盈綢所騎機車不依規定行駛，擅自進入快車道而肇禍
，依法應減輕刑責云云。認均係空言飾詞，不足採信，亦依調查所得之證據資料詳加
指駁及說明。因而維持第一審依想像競合犯關係從一重論處上訴人業務過失致人於死
罪刑︵處有期徒刑一年十月︶之判決，駁回上訴人在第二審之上訴。上訴人仍表不服
，提起第三審上訴，其上訴意旨略謂：︵一︶、依慣性定律，如劉張盈綢機車遭伊曳
引車擦撞，曳引車應有擦痕，且被害人二人會人、車彈出，不可能人、車向左傾倒被
輾斃，但機車後視鏡為最突出部分並無擦撞痕跡，而刑事警察局鑑驗通知書所載鑑驗
結果，機車煞車手把之球形末端外側漆痕及左後視鏡之擦痕均為淺綠色，與伊曳引車
烤漆為藍色有明顯差異，原審對此有利上訴人部分棄而不用，未予詳查，其採證有違
經驗法則等證據法則之違誤。︵二︶、中央警察大學之鑑定報告以刑事警察局鑑定指
踏板上所採得之黑色物體，與機車左手把塑膠套刮傷處之塑膠十分相似，認係曳引車
踏板擦撞機車左手把而致機車倒地肇事。但曳引車踏板高度超越劉張盈綢機車把手甚
多如何能碰觸？況所採烤漆漆片係取於曳引車左邊車門處，而非右下方踏板，且材質
相似而非相同。又中央警察大學之鑑定報告亦載劉張盈綢當時係行駛於外側車道距路
邊邊線約二十公分處，而上訴人駕駛曳引車行駛於快車道上，距路邊邊線一一０公分
，如何擦撞到機車？該鑑定報告顯與經驗法則有違。原審未重新比對擦撞處，且採該
鑑定報告為不利上訴人之認定，有證據調查未盡及採證違背證據法則之違法。︵三︶
、上訴人自始否認擦撞劉張盈綢之機車，而曳引車並無擦撞痕跡，另證人陳有義亦證
稱伊行駛在後，突有一輛車自路旁開出，劉張盈綢之機車不知害怕還是怎樣，機車搖
擺隨即倒斜路上等語。原判決對陳有義有利於上訴人之證言未予審酌，而劉張盈綢之
機車左煞車手把及左後視鏡留有淺綠色之擦撞新痕，原審未進而調查該突然開出之車
是否為淺綠色，又中央警察大學鑑定報告記載機車於倒地前有一股外力自其左後方加
入，究何所指，原審均未調查，有證據調查未盡之違法。︵四︶、依道路交通安全規
則第九十九條第一項第二款規定，重型機車須在無標誌標線之道路始得在快慢車道上
行駛，原審未調查該路段是否為無標誌標線之路段，即認劉張盈綢本得行駛於快車道
，而認其無過失，已有違誤。又劉張盈綢違規行駛於快車道上，原判決未依道路交通
管理處罰條例第八十六條第二項規定減輕上訴人刑責，適用法則自屬不當。另劉張盈
綢原行駛於慢車道上，欲加速超越前車而突然改道行駛於快車道上，上訴人依信賴原
則自應免除責任，原判決就此未予審酌，亦屬違法。案發後上訴人自首，已與被害人
家屬和解，犯後態度良好，又符合緩刑要件，原判決未審酌，亦未說明不宣告緩刑之
理由，有判決理由不備之違法云云。惟查：︵一︶、原判決於理由欄以劉張盈綢之指
訴，及檢察官現場勘驗機車左煞車把手、左把手下方有刮擦痕跡，及曳引車右側車門
上層踏板黏有黑色物體，右前輪蓋上有灰塵被擦過痕跡，經採取機車左手把下方擦痕
與曳引車踏板沾有黑色物體，送刑事警察局鑑驗結果，二者顏色和外觀形態十分相似
，塑膠碎片上所沾附之污垢和塵粒，與機車左手把套刮傷處之污垢和塵粒相似，經紅
外線光譜比對結果，二者塑膠材質相符。另原審調同型機車與曳引車比對結果，機車
坐上二人後高度係九十四公分，目測機車左手把與曳引車車頭右側上層腳踏板高度相
符，經實際以尺測量，上層腳踏板高度亦為九十四公分，曳引車車頭或機車把手如轉
動，曳引車上層腳踏板處即可碰及機車左把手。再參酌證人即現場處理之警員鄭正昌
證稱：刮地痕是本件車禍所留，當時檢視機車左手把的塑膠套等處有擦痕。證人即採
證之警員林坤平證述：現場之刮痕係新痕跡，採證時上訴人在場，曳引車上之擦痕係
新痕跡，高度與機車之左手把高度比對符合，只是角度問題，如車頭轉動碰撞點即會
有影響等語。又上訴人於第一審供稱機車當時係在伊所駕曳引車之前面同行，二車間
既均無其他車輛通行，上訴人係聽到金屬撞擊聲發覺有異才停車察看，足見二車確有
發生相擦撞。而中央警察大學鑑定結果，亦認為根據刑事警察局鑑驗結果，機車左手
把塑膠套刮傷處之材質與曳引車右車門上車踏板處所採得黑色物體之材質相符，顯示
兩車車體有直接碰觸，根據機車遺留現場刮地痕顯示，機車倒地前有一股外力自其左
後方加入，此外力即係曳引車之右車門上車踏板觸及機車左手把尾端，曳引車司機即
上訴人亦坦承機車係行駛於其前方，故本事故係曳引車在超越機車時未保持安全間隔
擦撞前行之機車所致。因認上訴人確有本件業務過失致人於死之犯行，已詳加敘明。
而陳有義所稱突有一輛車自路旁開出，劉張盈綢之機車不知害怕還是怎樣，機車搖擺
隨即倒斜路上等語，及機車煞車手把與左後視鏡既非撞擊點，其上所留極輕微之漆痕
與上訴人所駕曳引車上之烤漆比對結果不符，自屬當然，如何均不足為有利上訴人之
認定，且無道路交通管理處罰條例第八十六條第二項之適用，亦逐一說明其理由。其
採證認事，從形式上觀察，俱無所謂違背證據法則、證據調查未盡及判決理由不備之
違法。︵二︶、鄭正昌及林昆平於原審已證稱在曳引車上所採得之黑色物體，係自右
車門上層踏板採取，上訴人當時在場，經鑑定係與機車左手把塑膠套刮傷處之材質相
符，並非僅相似，有各該筆錄及刑事警察局鑑驗通知書在卷可稽。又原審已調取同型
機車就擦撞處加以勘驗比對，上訴意旨(二)指摘黑色物體非採自曳引車右下方，材質僅
相似，原審未為比對云云，顯非依據卷內資料指摘。至中央警察大學鑑定報告認劉張
盈綢當時係行駛距邊線二十公分，而依卷附之道路交通事故調查報告表(二)之現場圖所
載，上訴人之曳引車係肇事後其右前輪距道路邊線為一點一公尺，並非指上訴人於肇
事前之距離，縱認上訴人於肇事前係行駛於距邊線一點一公尺，而劉張盈綢行駛於距
邊線零點二公尺，兩車僅相距九十公分，以機車之左右車把之寬度，及二車係行進間
，且經比對擦痕相符，該鑑定報告因認本件車禍係曳引車超越機車時未保持安全間隔
致擦撞前行之機車所致，原判決予以採納，核與客觀存在之經驗法則無違。︵三︶、
劉張盈綢於警詢即稱係突被上訴人所駕之曳引車自後撞上，於原審審理中否認陳有義
所證有一輛車突然開出來，仍稱當時不知如何機車突然被撞一下往前衝。原判決對陳
有義之證言，已說明其不足採納之理由，並非未予審酌。原判決既未認有一輛車突然
開出之情事，自毋庸對有無另一輛淺綠色汽車加以調查。又中央警察大學已函覆鑑定
報告書上所載，機車於倒地前有一股外力自其左後方加入，係指曳引車右車門上車踏
板觸及機車左手把尾端所施予之作用力而言，有該覆函在卷足憑。原審核無上訴意旨
(三)所指證據調查未盡之違法情事。︵四︶、依卷附之道路交通事故調查報告表(一)之十
五號誌欄及十七標誌欄所載，肇事道路係無號誌、無標誌之路段，原判決認依當時有
效之道路交通安全規則第九十九條第一項第二款︵誤載為第二項︶規定，劉張盈綢所
騎之重機車本得行駛於與慢車道相鄰之快車道上，亦無不合。道路交通管理處罰條例
第八十六條第二項之減輕其刑，須汽車駕駛人在快車道﹁依規定﹂駕車行駛，因有過
失等依法仍應負刑事責任時，始有其適用；倘駕駛人未依規定駕車行駛，縱被害人不
依規定擅自進入快車道而肇事致受死傷，駕駛人負有刑責時，亦不能依上開規定，減
輕其刑。原判決因認上訴人既違規未保持安全間隔而肇事，無該項規定之適用，其適
用法則並無不當。劉張盈綢本行駛於快車道上，並無突然超車改道致上訴人無從預防
之情事，上訴意旨以此主張有信賴原則之適用，與事實不符。至於緩刑之宣告，乃實
體法上賦予法院得為自由裁量之事項，如未宣告緩刑，即毋庸於判決內說明不予宣告
之理由，此乃法理所當然。原判決未說明何以不予宣告緩刑之理由，自不得任意指摘
為違法，以為上訴第三審之理由。是上開上訴意旨，無非對原判決已說明之事項，漫
事指摘，或就與原判決認定犯罪事實無涉之事項，為事實上之爭執；其餘上訴意旨，
亦屬單純事實上之爭辯，均非適法之第三審上訴理由。應認其上訴為違背法律上之程
式，予以駁回。
據上論結，應依刑事訴訟法第三百九十五條前段，判決如主文。
中      華      民      國    九十二    年      九      月      四      日
                              最高法院刑事第十二庭
                                  審判長法官  張  淳  淙
                                        法官  謝  俊  雄
                                        法官  蘇  振  堂
                                        法官  張  春  福
                                        法官  呂  丹  玉
      右正本證明與原本無異
                                              書  記  官
中      華      民      國    九十二    年      九      月     十五     日


司法院資訊處製作；財團法人民間司法改革基金會備份。
